【裁判字號】    94,上訴,3562
【裁判日期】    950120
【裁判案由】    侵占等
【裁判全文】
臺灣高等法院刑事判決                94年度上訴字第3562號
上  訴  人  臺灣桃園地方法院檢察署檢察官
被      告  乙○○
選任辯護人  廖珠蓉律師
上列上訴人因被告侵占等案件，不服臺灣桃園地方法院94年度訴
字第 484號，中華民國94年9月2日第一審判決（起訴案號：臺灣
桃園地方法院檢察署93年度偵字第 736號），提起上訴，本院判
決如下：
    主  文
上訴駁回。
    事  實
一、乙○○於民國（下同）88年至91年間，擔任桃園縣中壢市○
    ○路○段 154巷2號永昶城大樓管理委員會（下稱永昶城管委
    會）總幹事一職，負責社區維修及收取社區住戶管理費等職
    ，為從事業務之人，竟基於意圖為自己不法所有之概括犯意
    ，自91年7月7日起至92年1月5日止，連續多次將其業務上所
    收取而持有如附表一所示之社區管理費用及其他費用，共計
    新臺幣（下同）25200 元，侵占據為己有，而未依規定交予
    社區管理委員會會計入帳，嗣經該社區管理委員會交接之後
    ，核對帳目察覺有異，始獲悉上情。
二、案經永昶城住戶甲○○訴請臺灣桃園地方法院檢察署檢察官
    偵查起訴。
    理  由
一、訊據被告乙○○於偵查中及法院審理時供承有於上揭擔任永
    昶城管委會總幹事期間時，收取如附表一所示之社區管理費
    用及其他費用後，未交付予社區管理委員會會計而佔為己有
    等事實，被告乙○○於本院審理中並供稱：社區管理委員會
    支付管理員劉順德年終獎金2萬元，但伊只有給他5千元，而
    伊是有收取住戶繳納之收據編號1213號金額6800元及編號12
    15號金額3400元之管理費後，未將之交給管委會會計等語（
    見本院卷94年12月 8日準備程序筆錄及95年1月6日審判程序
    筆錄），且核與告訴人甲○○及證人劉順德、范傳華、王寶
    林、何秀銀、何紹金證述情節大致相符，並有編號1213號金
    額6800元、編號1215號金額3400元之永昶城管委會收據 2紙
    、永昶城管委會付款簽收簿 1份在卷可稽，堪認被告上開自
    白核與事實相符，事證明確，被告犯行，應堪認定。
二、查被告乙○○係擔任永昶城管委會總幹事，負責社區維修、
    收取社區管理費等職，為從事業務之人，其將業務上所收取
    之款項據為己有，侵占入己，核其所為，係犯刑法第 336條
    第 2項之業務侵占罪。被告先後多次侵占犯行，時間緊接，
    手段相似，觸犯構成要件相同之罪名，顯係基於概括犯意為
    之，應依連續犯規定論以一罪。至公訴意旨另以：被告乙○
    ○擔任該社區管理委員會總幹事期間，連續侵占如附表二所
    示之款項，因認被告此部份亦涉有刑法第216條、第210條之
    行使偽造私文書及第336條第2項之業務侵占等罪嫌云云。惟
    按犯罪事實應依證據認定之，無證據不得認定其犯罪事實，
    刑事訴訟法第154條第2項定有明文；而所謂認定犯罪事實之
    證據，係指足以認定被告確有犯罪行為之積極證據而言，該
    項證據自須適合於被告犯罪事實之認定，始得採為斷罪資料
    ，如未能發現相當證據，或證據不足以證明，自不能以推測
    或擬制之方法，以為裁判之基礎（參照最高法院29年上字第
    3105號、40年臺上字第86號及30年上字第 816號判例）。訊
    據被告堅決否認有此部份犯行，辯稱：收取污水處理費之收
    據係前管委會總幹事交給伊的，而伊向未參加社區管理委員
    會之住戶代收污水費，所收取的污水處理費都是付給處理廠
    商以處理污水，又伊並不認識王俊富，也沒有跟他收車位清
    潔費；另莊寄萍停車位出租所得之租金伊是交給莊寄萍的代
    理人王台英，並沒有占為己有；而李燦興積欠管理委員會管
    理費 9萬元，他擬以3萬元1次繳清，但因管理委員會不同意
    ，所以後來有將3萬元退還給李燦興等語。經查：(一) 證人
    即被告擔任該社區管委會總幹事時之主任委員何紹金於原審
    法院審理時證稱：原本社區全部住戶都有加入管委會，後來
    有一棟有兩部電梯，位在管理室前面，沒有辦法管理，所以
    那一棟住戶自決要退出管委會，因為社區房屋的地下室是全
    部住戶共有的，包括污水處理池都在地下室，所以就向該棟
    的住戶收取污水處理費，抽取多少車的污水，就會向該棟的
    住戶收取多少的費用，這期間約有10年左右等語（見原審卷
    第68頁、第69頁），是被告就此所辯伊所收取之污水處理費
    ，係對未參加社區管理委員會之住戶代收後，並代付給處理
    廠商而已等語，尚非無據，且查並在被告擔任社區管委會總
    幹事前即如此辦理，被告只是援例辦理而已，亦查無何積極
    證據足資証明被告係偽造管委會之收據藉以收取污水處理費
    之事實，實難認被告有公訴人指訴之行使偽造私文書及侵占
    社區污水處理費犯行，另告訴人甲○○於本院審準備程序時
    供稱伊並不知道有王俊富這個住戶等語（見本院卷94年12月
    8 日準備程序筆錄），且經公訴人囑託桃園縣政府警察局中
    壢分局前往該社區查訪，並無王俊富之人居住該社區乙節，
    有桃園縣政府警察局中壢分局92年10月15日函文附卷可稽，
    復查無何證據以資証明被告有侵占王俊富繳交車位清潔費之
    事實，是被告所辯並無侵占王俊富繳交之車位清潔費之犯行
    ，亦非無據。(二) 證人曹瑞華於偵查時固證稱：伊自90年1
    月25日至92年1月25日包括停車費及清潔費共28750元都交給
    詹先生，但沒有收據，那個車位是76號 6樓的住戶委託伊出
    租的，第1年每月1000元，第2年1150元等語，而證人莊寄萍
    於偵查時亦證稱：當時是委託詹總幹事出租，有表示收入即
    做為繳付管理費之用等語，然查，該社區住戶莊寄萍自82年
    起至86年12月止，共積欠社區管理委員會 65660元，此有該
    社區管理委員會出具之莊寄萍積欠管理費明細 1紙附卷可稽
    ，是被告所辯幫社區住戶莊寄萍收取之租金不足繳納莊寄萍
    積欠之管理費，故不知要幫住戶莊寄萍繳納積欠之哪 1筆管
    理費等語，尚堪採信，而證人王台英於原審法院審理時到庭
    證稱：伊認識莊寄萍，他是伊先生的同學，伊有替莊寄萍代
    收車位的租金2500 0元，因為有一次莊寄萍為了管理費的問
    題過來找管委會主委黃玉華（後來改名，伊不知道他名字）
    ，因為莊寄萍那戶房子是空屋，都沒有按照規定繳管理費，
    莊寄萍就去找管委會聘請的警衛，有跟警衛談到管理費的問
    題，他有跟警衛講說他的車位託被告租給別人，然後莊寄萍
    有去找乙○○說車位的租金要用來繳積欠的管理費，後來乙
    ○○叫伊去拿莊寄萍車位的租金 25000元，然後伊就簽了一
    張收據給乙○○，就是剛剛看得那張收據，伊代收25000 元
    後，就拿去幫莊寄萍繳管理費等語（見原審卷94年7月8日審
    判筆錄），而證人王台英繳納 25000元管理費抵充住戶莊寄
    萍積欠85年 6月起至86年12月止之管理費，亦有上開莊寄萍
    積欠管理費明細 1紙在卷可按，是被告既已將代莊寄萍收取
    之車位租金交付其代理人王台英，被告從何侵占系爭款項，
    是被告所辯並無侵占莊寄萍之車位租金等語，堪認屬實。
    (三)至被告否認有侵占李燦興之空屋費 3萬元之事實，經證
    人何紹金於原審法院審理時到庭證稱：伊擔任總幹事時，乙
    ○○有跟伊說李燦興有積欠管理費，要以 3萬元來結清是否
    可以，因為當時時間已經快到下一屆管委會要交接的時候，
    所以當時伊並不同意，因為這樣也對住戶不公平，後來仲介
    有打電話給伊，打了3次，一直要伊同意以3萬元結清李燦興
    空屋費的事情，伊有請仲介跟下一屆的管委會來談等語（見
    原審卷第68頁），而證人李燦興於偵查時亦證稱今年（92年
    ）3 月份時，乙○○說別人都有在繳錢而打很多電話給伊，
    叫伊拿回該 3萬元，因伊要賣房子此部分費用要結清，伊覺
    得很奇怪為何乙○○要退錢等語（見92年度他字第 394號卷
    （三）第347頁背面及第348頁正面），且有被告收取住戶李
    燦興繳納之 3萬元管理費所出具之該社區管理委員會收據影
    本1紙附卷可稽，足見被告嗣確有將李燦興繳納之3萬元管理
    費退還給李燦興之事實，實並無何侵占之犯行可言，是被告
    所辯並無侵占李燦興之空屋費 3萬元等語，堪認事實。依上
    所述，並查無何積極證據足資証明被告有附表二所示之行使
    造私文書及侵占犯行，被告此部分犯行尚屬不能證明，被告
    就此所辯，應堪採信。
    綜上所述，原審以被告所為如附表一所示犯行事證明確，援
    引刑法第56條、第336條第2項、第41條第1項前段、第74 條
    第1款、罰金罰鍰提高標準條例第 1條前段、第2條之規定，
    並審酌被告之素行，犯罪之動機、目的、手段，因而所致生
    之損害，侵占款項僅 25200元，金額非鉅，且被告於92年間
    被訴本件後，復於93年12月31日經該社區全體住戶改選為該
    社區管理委員會副主任委員，有該社區公告 1份附卷可稽，
    足徵被告在該社區為人熱心公益，為社區住戶認可及事後並
    坦承犯行等一切情狀，量處有期徒刑 6月，並諭知易科罰金
    之折算標準，復以被告未曾受有有期徒刑以上之宣告，有本
    院被告前案紀錄表一份在卷可稽，因一時思慮欠週而罹刑章
    ，犯罪情節尚屬輕徵，且被告為人熱心公益，普獲該社區住
    戶認同，經此次刑之宣告，應知警惕而無再犯之虞，而認本
    件所受宣告之刑，以暫不執行為適，併予諭知緩刑 2年，暨
    以不能證明被告有附表二所示犯行，惟以檢察官認附表二部
    分與前開論罪科刑部分具有連續犯之裁判上一罪之關係，而
    不另為無罪之諭知，經核均無不合，而查被告前並未曾受有
    期徒刑以上之宣告，素行良好，此次因一時虞疏致犯本件罪
    行，然本件所侵占之款項非多，犯罪情節尚屬輕徵，且年歲
    已高，為人並熱心公益，普獲該社區住戶認同，於94年11月
    10日再次經該社區全體住戶推選為副主任委員，有永昶城管
    委會出具之公告乙份在卷可參，而被告經此次罪刑之宣告，
    應知警惕而無再犯之虞，此告訴人甲○○於本院準備程序時
    亦供稱伊認同地院對被告所為之判決等語（見本院卷94年12
    月 8日準備程序筆錄），是原審審酌被告之素行及犯罪情節
    ，就附表一所示犯行量處有期徒刑 6月，並諭知易科罰金折
    算標準，及宣告緩刑 2年，量刑難認有何過輕，洵屬允當，
    檢察官依告訴人甲○○之請求提起上訴，其上訴意旨指摘原
    審就附表一部分對被告量刑過輕，暨認原審以被告不成立附
    表二所示之犯行係屬不當，尚難認有理由，應予駁回。
據上論斷，應依刑事訴訟法第368條，判決如主文。
本案經檢察官陳明光到庭執行職務。
中    華    民    國    95    年    1     月    20    日
                  臺灣高等法院刑事第八庭
                                審判長法  官  吳  敦
                                      法  官  沈宜生
                                      法  官  張傳栗
檢察官得上訴，其他不得上訴
以上正本證明與原本無異。
檢察官部分如不服本判決應於收受送達後十日內向本院提出上訴
書狀，其未敘述上訴之理由者並得於提起上訴後十日內向本院補
提理由書（均須按他造當事人之人數附繕本）。
其他不得上訴
                                       書記官  秦慧榮
中    華    民    國    95    年    1     月    20    日
附錄：本案論罪科刑法條全文
對於公務上或因公益所持有之物，犯前條第一項之罪者，處一年
以上七年以下有期徒刑，得併科五千元以下罰金。
對於業務上所持有之物，犯前條第一項之罪者，處六月以上五年
以下有期徒刑，得併科三千元以下罰金。
前二項之未遂犯罰之。
附表一：
┌──┬─────┬──────────────┬────┐
│編號│行為人    │起訴書犯罪事實              │備註    │
├──┼─────┼──────────────┼────┤
│ 1  │乙○○    │社區管理委員會支付管理員劉順│        │
│    │          │德2 萬元年終獎金，被告僅支付│        │
│    │          │5000元，管理員劉順德收到年終│        │
│    │          │獎金與帳目記載不符。        │        │
├──┼─────┼──────────────┼────┤
│ 2  │同上      │52號6樓住戶於91年7月7日繳納 │        │
│    │          │管理費收到編號1213號之收據，│        │
│    │          │該住戶再於91年12月10日繳納管│        │
│    │          │理費收到編號1215號之收據，其│        │
│    │          │中間隔半年繳納，收據號碼僅間│        │
│    │          │隔2 號，管理費收入合計10200 │        │
│    │          │元，未交予管理委員會，會計未│        │
│    │          │記入管理委員會收入帳目      │        │
└──┴─────┴──────────────┴────┘
附表二：
┌──┬─────┬──────────────┬────┐
│編號│行為人    │起訴書犯罪事實              │備註    │
├──┼─────┼──────────────┼────┤
│ 1  │乙○○    │偽造管委會收據，向部分住戶收│        │
│    │          │取污水處理費及向住戶王俊富收│        │
│    │          │取2 個車位清潔費合計14400 元│        │
│    │          │                            │        │
├──┼─────┼──────────────┼────┤
│ 2  │同上      │將住戶莊寄萍所有之編號27停車│        │
│    │          │位當成公有車位出租，租金據為│        │
│    │          │己有。                      │        │
├──┼─────┼──────────────┼────┤
│ 3  │同上      │以第1216號收據收取龍岡路154 │        │
│    │          │巷4號3樓住戶李燦興30000元空 │        │
│    │          │屋費。                      │        │
└──┴─────┴──────────────┴────┘


司法院資訊處製作；財團法人民間司法改革基金會備份。
